【裁判字號】    97,重訴,50
【裁判日期】    980331
【裁判案由】    侵權行為損害賠償
【裁判全文】
臺灣臺南地方法院民事判決       97年度重訴字第50號
原      告  乙○○
訴訟代理人  李青龍律師
被      告  丁○○
            凱群營造股份有限公司
上列一人之
法定代理人  甲○○    住台北市士林區○○○路331巷8號6樓
            丙○○即亞新實業社
訴訟代理人  張雯峰律師
            奚淑芳律師
複代理人    陳奕如律師
            張蓁騏律師
            周純卉律師
上列當事人間請求損害賠償事件，經本院於民國98年3月3日言詞
辯論終結，判決如下：
    主      文
原告之訴及假執行之聲請均駁回。
訴訟費用由原告負擔。
    事實及理由
壹、程序方面：
    按訴狀送達後，原告不得將原訴變更或追加他訴。但擴張或
    減縮應受判決事項之聲明，不在此限，此民事訴訟法第255
    條第1項第3款定有明文。本件原告原起訴時就本件車禍所造
    成損失訴之聲明請求金額為新臺幣（下同）6,272,328元，
    但在本院民國97年5月27日言詞辯論時減縮為3,817,240元，
    此乃屬減縮受判決事項之聲明，依上開法條規定，本院自應
    准許，此先予敘明。
貳、實體方面：
一、本件原告起訴主張：
（一）被告黃德村係亞新實業社員工，被告凱群營造股份有限公
      司（以下簡稱為凱群公司）承包交通部台灣鐵路管理局台
      灣鐵路更新軌道結構計劃（林內-新營UIC6）鋼軌及PC枕
      抽換工程，嗣再轉包予被告丙○○即亞新實業社（獨資商
      號，以下簡稱為亞新實業社），被告黃德村負責監督竣工
      程施工，本應注意道路因施工致交通受阻，應視需要設置
      各種標誌或拒馬、交通錐等，夜間應有反光或施工警告燈
      號，必要時應使用號誌或派旗手管制交通，且依當時情況
      竟疏乎未注意，未設置完善之道路阻斷及夜間警示設施，
      致原告於96年5月24日凌晨3時30分許，酒後騎乘車牌號碼
      LCO-895號重型機車，沿台南縣柳營鄉○○村○○○路○
      段由東往西方向行駛，行經前開鐵路平交道維修路段之鐵
      軌工地前，致原告機車駛入工地後人車倒地，造成原告受
      有開放性顱骨骨折、蜘珠膜下腔出血、右顏面骨多處骨折
      、眼球穿刺傷 (失明)、臉部裂傷大於10公分、右眼球萎
      縮及視力無光覺等重傷。
（二）原告因被告丁○○之侵權行為致受傷害，所受損失有：
  １、已支出之醫藥費84,628元、住院看護費74,000元、出院後
      因眼睛失明及視力不良複診所支出計程車11,700元，合計
      170,328元。
  ２、未來臉部整型、眼睛治療及裝義眼費用：
      原告現年28歲，以男性平均壽命最低73歲計算，尚有45年
      餘命，參照高雄縣身心障礙生活輔助器補助標準表裝義眼
      最低使用年限3年，美式活動義眼12,000元，凹陷矯正
      120,000元及矯正手術期間看護費，成大醫生預估需住院
      10到15天，看護每天2000元，加計約5,000元，故總計約
      350,000元。（12,000X45/3+120,000+50,000=350,000）
  ３、勞動能力之損失：
      原告28歲，依勞基法最低退休年齡60歲計算，原告尚有32
      年之工作能力，因原告受傷致成單眼，找工作不易，以基
      本工資17,280元之2分之1，計算勞動能力之損失，其請求
      金額依霍夫曼計算法扣除中間利息，其總額為2,296,912
      元。
  ４、精神慰撫金：
      原告現年28歲，此次受傷失明，終生殘障，精神受創至鉅
      ，故請求精神慰藉金100萬元。
  ５、以上，合計3,817,240元
（三）被告丁○○因過失不法侵害原告之權利，原告自得依民法
      第184條、第193條及第195條之規定，對於被告丁○○請
      求上揭損害賠償金額。又被告凱群公司向台灣鐵路管理局
      承包後再轉包予被告亞新實業社，並僱用被告丁○○監工
      ，因此被告丁○○向被告亞新實業社領薪資，亞新實業社
      向被告凱群公司領取工程款，被告凱群公司向台灣鐵路局
      領取工程款，是原告自得爰依民法第188條之規定，請求
      僱用人即被告凱群公司及亞新實業社連帶賠償原告上開損
      失。
（四）對被告抗辯之陳述：
  １、原告於97年3月10日至成大附設醫院門診時，主治醫師即
      告知顱骨凹陷重建必以「人工頭蓋骨」補凹陷處，健保不
      給付，應自費負擔，故該院97年11月17日函第一項所示重
      建費用約12萬元，均係由原告負擔。
  ２、奇美醫院97年11月14日函示，原告一目失明，殘廢等級八
      ，減少勞動能力百分之61.52，原告僅以基本工資17,280
      之一半，請求減少勞動能力之損失不為過。
  ３、台灣義眼研究所97年12月10日函，其中註4「身體障礙手
      冊中、輕度視障之條件：單眼全盲 (無光覺)，而另眼視
      力0.2至0.4者，才有輕度視障之資格，若另眼視力在0.4
      以上或更佳，則無法取得」，原告固右眼全盲，惟左眼正
      常，根本無法取得身心障礙手冊之資格，遑論申請補助。
（五）原告爰依民法第184條、第193條、第195條及第188條之規
      定提起本件訴訟，並聲明：（１）被告等應連帶給付原告
      3,817,240元，及自起訴狀送達之翌日即96年12月20日起
      至清償日止按年息百分之5計算之利息。（２）原告願提
      供擔保請准予假執行。
二、被告丁○○、凱群公司及亞新實業社抗辯：
（一）被告丁○○無過失：
  １、按民法第184條第1項規定侵權行為所發生之損害賠償請求
      權，以有故意或過失不法侵害他人權利為其成立要件，若
      其行為並無故意或過失，即無賠償之可言，此有最高法院
      17年度上字第35號、49年度台上字第2323號判例可資參照
      。又過失之有無，應以是否怠於善良管理人之注意為斷，
      苟非怠於此種注意，即不得謂之有過失，被害人自不得依
      侵權行為法則請求賠償損害，此有最高法院86年度台上字
      第3626號判決可資參照。
 ２、 本件發生意外地點正在施工更換鐵軌，鐵路上有怪手、照
      明設備及現場工作人員，且設有交通錐及夜間警示燈兩座
      ，並以警示帶將路口圍起來，僅留7-11便利商店與路口交
      接處約2公尺寬缺口，有派駐看守人員張鍾南於夜晚置鐵
      椅阻止車輛進入，殊料原告未經由道路上騎車，而逕自便
      利商店與人行道缺口處騎上人行道逆向行駛，看守人員張
      鍾南阻止不及而發生意外。故被告丁○○實已盡善良管理
      人之注意義務，並非應注意、能注意而不注意者，且對於
      原告突如其來之闖入亦無法預見，依上開實務見解被告丁
      ○○並無過失可言，自無法成立侵權行為，而無賠償可言
      。
  ３、本案經本院97年度交簡上字第41號判決已詳細調查及論究
      ，被告丁○○對於安全及警示設置並無過失，因此對於原
      告重大交通違規自招之危險行為，自無要求被告丁○○等
      負過失責任之理由，又對於被告丁○○有無過失部份，應
      由原告負舉證責任，其未舉證之前，亦無要求被告丁○○
      負損害賠償之責任。
（二）縱被告有過失，原告酒後騎乘機車，雖無違反道路交通管
      理處罰條例之規定，但並非謂原告就此即無須負擔法律上
      之任何責任，是原告酒後騎乘機車，恐因此未注意夜間路
      上情況而應變或騎乘不穩之情形，於意外之發生非完全無
      關，應屬損害發生之共同原因，既與有過失，被告得以請
      求減少損害賠償額度。
（三）原告請求之金額，亦無理由，為被告所否認。
  １、損害賠償係賠償實際所受損害，因此對於將來之醫療費用
      ，即原告請求臉部整形部份，請求依據何在? 原告對此並
      無法舉證，因此是否受有該金額之損害自有疑問。另對於
      義眼裝設金額，亦有應相關費用之證據及依據，否則自無
      恣意請求之理。
  ２、又原告主張矯正期間之看護等其他費用5萬元部分，原告
      亦未提出相關證據，以證明該部份為必要支出及金額，自
      無允許之理。
  ３、減少勞動能力部份亦應由原告負舉證責任。
  ４、關於成功大學醫學院附設醫院97年11月17日函回覆內容形
      式上並無意見，但其關於第一項表示顱骨凹陷重建之費用
      約12萬元，並未說明健保負擔及自費負擔之金額分別多少
      ，蓋不論原告請求是否有理由，關於醫療費用應扣除健保
      負擔部份。
  ５、關於奇美醫院於97年11月14日來函表示內容並無意見，且
      依據其表示眼球部份已不需再次手術，因此原告請求該部
      份醫療費用自屬無理，另關於前揭函指一目失明者，殘廢
      等級為8，依據勞工殘廢等級喪失或減少勞動能力比率表
      ，殘廢等級8，減少勞動能力為百分之61.52％。
（四）並聲明：請求駁回原告之訴及假執行之聲請。
三、兩造不爭執及爭執之事項：
（一）不爭執事項：
  １、被告丁○○係亞新實業社員工，凱群營造公司承包交通部
      台灣鐵路管理局台灣鐵路更新軌道結構計劃 (林內-新營
      UIC6)鋼軌及PC枕抽換工程，嗣再轉包予亞新實業社，由
      被告丁○○負責監督竣工程施工。
  ２、原告於96年5月24日凌晨3時30分許，酒後騎乘車牌號碼LC
      O-895號重型機車，沿台南縣柳營鄉○○村○○○路○段
      由東往西方向行駛，行經前開鐵路平交道維修路段之鐵軌
      工地前，原告騎乘機車駛入工地後人車倒地，致原告受有
      開放性顱骨骨折、蜘珠膜下腔出血、右顏面骨多處骨折、
      眼球穿刺傷 (失明)、臉部裂傷大於10公分、右眼球萎縮
      及視力無光覺等傷害。
（二）兩造主要之爭點：
  １、被告丁○○對於原告之傷害是否有故意或過失？
  ２、被告凱群公司及亞新實業社對於原告是否須負民法第188
      條之連帶損害賠償義務？
  ３、原告所請求之金額是否屬必要？
四、得心證之理由：
（一）被告丁○○對於原告之傷害是否有故意或過失？
（１）按挖掘道路工程進行中，應樹立警告標誌，夜間並安裝警
      告燈，為道路交通安全規則第143條所明定，又按施工標
      誌，用以告示前方道路施工，車輛應減速慢行或改道行駛
      。設於施工路段附近；施工警告燈號，用以警告車輛駕駛
      人前方道路施工，應減速慢行。設於夜間施工路段附近；
      道路因施工、養護或其他情況致交通受阻，應視需要設置
      各種標誌或拒馬、交通錐等，夜間應有反光或施工警告燈
      號，必要時並應使用號誌或派旗手管制交通，分別於道路
      交通標誌標線號誌設置規則第142條第1項、第144條第1項
      、第145條第1項亦定有明文。經查本件系爭工程確實有在
      施工處前約十字路口擺放三角錐、警示燈、施工標誌及黃
      色封鎖線等警告標示，有案發現場照片19張在卷可憑（見
      警卷第27至36頁），經刑事庭勘驗被告於偵查中所提出之
      案發現場超商監視器錄影光碟，其中：「經勘驗攝影機6
      號，時間為案發前3點3分16秒起至55秒止，有一機車行至
      超商前，該工作人員起身與該名機車騎士有互動，並有手
      勢，該手勢係指向道路之另一端，其後該名機車騎士略為
      倒車向後，往該工作人員手勢所指方向行駛而去，未進入
      該工地。」；「經勘驗攝影機第6號、7號，3點28分18秒
      起至29分10秒止，系爭工地於斑馬線前設有三角錐及阻隔
      措施，阻隔至道路邊線外，另三角錐上有兩處夜間閃光措
      施，於上開勘驗期間該處閃光措施皆有依一定頻率閃紅光
      ，另有一名身著反光背心之工作人員坐在超商前路燈下。
      」，有監視器錄影光碟1片（見臺灣臺南地方法院檢察署
      96年度核交字第3445號偵查卷第16頁）及勘驗筆錄（見臺
      灣臺南地方法院97年度交簡上字第41號刑事卷第47至48頁
      ）在卷可憑。依據上開道路交通安全規則，系爭工程確實
      有設置三角錐及阻隔措施，另三角錐上有兩處夜間閃光措
      施，並有現場工作人員擔任旗手在旁予以看護指示，已經
      符合上開道路交通安全規則及道路交通標誌標線號誌設置
      規則所規定之法律上義務。
（２）又按道路交通安全規則第99條第1項本文、第2、5款及第
      114條第2款規定：「機器腳踏車行駛之車道，應依標誌或
      標線之規定行駛；在未劃分快慢車道之道路，應在最外側
      二車道行駛；除起駛、準備停車或臨時停車外，不得駛出
      路面邊線。」「飲用酒類或其他類似物後其吐氣所含酒精
      濃度超過每公升０‧二五毫克或血液中酒精濃度超過百分
      之０‧０五以上之駕駛人不得駕車」。查原告於駕駛普通
      重型機車車禍肇事後接受血液中酒精濃度測試，經換算吐
      氣所含酒精濃度為每公升1.162毫克（見上述刑事卷所附
      警卷第16至17頁），顯見原告行車上路時血液中酒精濃度
      當較測試時為更高，已處於不得駕駛動力交通工具之狀態
      ；又經本院刑事庭勘驗案發現場超商監視器錄影光碟，結
      果為：「告訴人乙○○係於超商出門後，直接騎上機車，
      逆向由道路邊線外駛入本件的案發工地，當時該工作人員
      坐在乙○○之身旁，於乙○○駛離超商過7秒後該名工作
      人員就起身轉向案發現場處觀看。」（見上述刑事卷第48
      頁）；原告當時亦表示「當時有看到施工安全設施，因為
      當時是晚上沒有車子，為了方便乃逆向行駛直接切到對向
      車道，我當時並沒有看到有穿橘黃色反光背心的人。」等
      情（見上述庭事卷第62至64頁）。依據上開證據資料，原
      告確實已違反上開規定，不僅酒後駕車且逆向由道路邊線
      外行駛逕行進入施工安全設施所圈圍之區域，現場工作人
      員縱欲阻擋亦已不及；而以原告表示當時並未看見身旁有
      工地安全人員以觀，益見原告當時處於酒醉程度已達無法
      清楚辨識現場環境之程度。綜上，被告丁○○本身並無任
      何交通違規行為，亦無工地設置安全措施違背法令之情形
      ，對於原告之違規行為所導致之危險，根本無從預見；且
      依照道路交通安全規則上開規定及日常生活經驗，亦難以
      苛責被告丁○○須有超越社會相當性範圍應有之注意義務
      ；又從現場工地安全人員不及阻止原告進入封閉之道路以
      觀，縱被告丁○○當時在現場，亦毫無充足時間可以採取
      適當之措施，以避免本件交通事故之發生。因此，被告丁
      ○○對於本件交通事故之發生，應無過失自明。
（二）被告凱群公司及亞新實業社是否須負民法第188條之連帶
      賠償義務？
      按受僱人因執行職務，不法侵害他人之權利者，由僱用人
      與行為人連帶負損害賠償責任，此民法第188條第1項定有
      明文。前已述及，本件被告丁○○對於原告損害之發生，
      並無過失之不法侵害行為。揆諸上揭條文之規定，被告丁
      ○○之僱用人即被告凱群限公司、亞新實業社依法自無庸
      連帶負損害賠償責任。
（三）綜上所述，原告爰依民法第181條第1項前段及第188條第1
      項之規定，請求被告3人應連帶給付原告3,817,240元，及
      自起訴狀繕本送達之翌日起至清償日止，按年利率百分之
      5計算之利息，均無理由，應予駁回。
五、假執行之宣告：本件原告之請求既經駁回，其假執行之聲請
    失所附麗，應併予駁回。
六、本件為判決之基礎已臻明確，兩造之其餘主張、陳述並所提
    證據，經審酌後，認均與本件之結論無礙，爰不再一一論述
    ，附此敘明。
七、據上論結，本件原告之訴為無理由，依民事訴訟法第78 條
    ，判決如主文。
中    華    民    國    98    年    3    月    31    日
                            民事第二庭   法  官  田玉芬
以上正本證明與原本無異。
如不服本判決，應於送達後20日內向本庭（台南市○○路○段308
號）提出上訴狀（須按他造當事人人數附繕本）。
中    華    民    國    98    年    3    月    31    日
                                        書記官  劉紀君


司法院資訊處製作；財團法人民間司法改革基金會備份。
